臺灣臺中地方法院民事判決　95年度訴字第2125號
原　　　告　齊家公寓大廈管理維護有限公司
法定代理人　甲○○
訴訟代理人　陳益軒　律師
複　代理人　黃柏霖　律師
複　代理人　乙○○
被　　　告　丙○○
訴訟代理人　王通顯　律師
當事人間損害賠償等事件，本院於民國９６年１０月２日言詞辯
論終結，判決如下：
    主　　　文
原告之訴及假執行之聲請均駁回。
訴訟費用由原告負擔。
    事實及理由
一、本件原告起訴主張：緣被告於民國９３年間任職原告公司，
    擔任臺中地區業務經理，負責代表原告公司與客戶洽談、簽
    立保全契約，而持有原告公司各項保全契約書及客戶名單等
    資料。任職期間，被告曾簽立員工競業限制及保密條款約定
    書（下稱系爭約定書），雙方於第２條約定：「立書人（即
    被告）在勞動契約終止後５年內應對有關企業產品生產、研
    發或企業管理制度及方法，行銷計畫、不動產或財務情況以
    及有關企業或任何關係企業經營管理上的任何其他保密資料
    嚴守機密，不得擅自對任何人或其他單位洩漏商業機密，如
    因此而使公司蒙受經濟損失，應負賠償責任」、第３條約定
    ：「立書人同意在受雇期間以及在勞動關係終止後３年內不
    得直接或間接從事損害公司或關係企業現有營運及利益之活
    動（含挖角、挖客戶之行為）」。詎被告於９６年４月間，
    佯稱將離職至國外深造，實則擔任訴外人鴻海物業管理股份
    有限公司（下稱鴻海物業公司）董事長，與原告經營相同之
    建築物保全等業務。嗣原告清點被告經手之案件時，發現(一)
    被告利用職務之便，未經原告公司同意，將原告公司與客戶
    「全友天池」管理委員會簽立之保全契約部分清潔工作內容
　　，私下發包與他人承接，從中賺取利潤；(二)原告委由被告洽
  　談客戶「豐邑子曰」簽約事宜，被告違背職務，故意讓簽約
    之事無疾而終，當原告察覺時，被告早以所營新公司名義與
    之簽約，並派人進駐。(三)原告客戶「豐邑大官山」及「豐邑
    大砌四方」管理服務合約書應於９６年３月３１日合約期滿
    ，被告竟於離職前，私下煽動業主之雇用人員，先與原告終
    止合約後，再與被告新公司名義與業主換約。(四)被告於離職
    後，更持續擴大利用其在職期間而取得原告之商業機密資訊
    ，不斷對原告現有之客戶及員工進行遊說，邀其換約或共同
    跳槽至被告所營之新公司，造成原告有形之財產及無形之商
    譽遭受莫大之損失，爰依據民法第１８４條第１項、第１９
    ５條及營業秘密法第１１條第１項、第１２條第１項、第１
    ３條之法律關係，聲明：(一)被告應給付原告新臺幣（下同）
    １２萬元及自９５年１１月１４日民事擴張及追加聲明狀送
    達翌日起至清償日止，按年息５％計算之利息；(二)被告應將
    如附件所示之道歉啟事，登載於中國時報頭版一天；(三)被告
    應退出鴻海公司之股份及經營；(四)訴訟費用由被告負擔；(五)
    原告願供擔保，請准宣告假執行。
二、被告則以：(一)被告自８９年６月迄今，均從事公寓大廈管理
    維護及保全業務，為被告賴以維生之工作。系爭約定書第３
    條約定：「立書人同意在受雇期間以及在勞動關係終止後３
    年內不得直接或間接從事損害公司或關係企業現有營運及利
    益之活動（含挖角、挖客戶之行為）」，顯係禁止被告於兩
    造勞動關係終止後３年內不得從事與公寓大廈管理維護或保
    全相關之業務，限制之時間太長，且不限區域、不限就業對
    象，嚴重影響被告之工作權保障；而大樓管理維護及保全工
    作屬庶務勞動工作，並無特別需加保護之秘密或技術，上開
    競業限制約定，原告於被告任職期間及離職後，並未給予任
    何填補性之代償津貼，該約定違反憲法第１５條關於人民工
    件權、生存權之保障，依民法第７２條規定，應屬無效。
    (二)系爭約定書第２條雖約定：「立書人（即被告）在勞動契
    約終止後５年內應對有關企業產品生產、研發或企業管理制
    度及方法，行銷計畫、不動產或財務情況以及有關企業或任
    何關係企業經營管理上的任何其他保密資料嚴守機密，不得
    擅自對任何人或其他單位洩漏商業機密，如因此而使公司蒙
    受經濟損失，應負賠償責任」，惟原告從未表明何者為應保
    密之資料，且被告離職後，亦未向任何人提及原告公司之種
    種，原告應舉證證明被告向何人洩漏何種原告之機密資料，
    造成原告何種之損害。(三)被告於招攬到社區保全業務後，通
　　常會將與社區談妥之契約內容回報原告，由原告繕打契約書
  　，用印後寄給被告，被告再持交社區用印，完成簽約，再將
    契約書寄回給原告留存。「全友天池」社區清潔工作外包，
    被告也將此回報原告，原告同意後，才會將寬泰清潔公司繕
    打於契約書。原告稱未經其同意，為何其自行製作之契約書
    會繕打寬泰清潔公司？顯然自相矛盾。(四)「豐邑子曰」係被
　　告主動接洽，迄被告離職止，該社區尚未進住，故未能簽訂
 　 。待其社區進住委任管理公司時，亦非由鴻海物業公司管理
    。(五)「豐邑大官山」、「豐邑大砌四方」之管理合約遭終止
    ，原告應依合約約定向該二社區主張權利才是，今反誣指係
    被告煽動業主雇用人員終止合約，令人難以理解等語置辯，
    聲明：(一)原告之訴及假執行之聲請均駁回；(二)訴訟費用由被
    告負擔；(三)如受不利判決，被告願供擔保，請准宣告免假執
    行。
三、原告主張被告於９３年間任職原告公司，擔任臺中地區業務
    經理，負責代表原告公司與客戶洽談、簽立保全契約。任職
    期間，被告曾簽立系爭約定書，雙方於第２條約定：「立書
    人（即被告）在勞動契約終止後５年內應對有關企業產品生
    產、研發或企業管理制度及方法，行銷計畫、不動產或財務
    情況以及有關企業或任何關係企業經營管理上的任何其他保
    密資料嚴守機密，不得擅自對任何人或其他單位洩漏商業機
    密，如因此而使公司蒙受經濟損失，應負賠償責任」、第３
    條約定：「立書人同意在受雇期間以及在勞動關係終止後３
    年內不得直接或間接從事損害公司或關係企業現有營運及利
    益之活動（含挖角、挖客戶之行為）」，被告離職後，擔任
    訴外人鴻海物業公司董事長之事實，業據其提出工作人員履
    歷表、系爭約定書、鴻海物業公司基本資料查詢等件為證，
    並為被告所不爭執，此部分事實，堪信為真實。至原告主張
    被告未經原告公司同意，將原告公司與客戶「全友天池」管
    理委員會簽立之保全契約部分清潔工作內容，私下發包與他
　　人承接，從中賺取利潤及離職後以其所經營之訴外人鴻海物
  　業公司名義，與原告客戶「豐邑子曰」、「豐邑大官山」、
    「豐邑大砌四方」公寓大廈成立社區管理服務契約，違反上
    開員工競業限制及保密條款，則為被告所否認，並以前詞置
    辯。經查，
  (一)依原告所提出其與訴外人「全友天池」社區管理委員會所簽
    定之委任管理維護業務契約第３條第２項第２款雖約定：「
    甲方同意由乙方（即原告）委託真禾機電顧問公司（機電保
    養自９４年９月１日起並提供甲方公共意外責任最高理賠肆
    仟萬元附保單）、寬泰清潔公司提供環境衛生自９４年９月
    １日起及齊家保全股份有限公司（保全業）提供服務」，惟
    於該契約末記明：「９４年９月份服務費用應扣除清潔費５
    ４０００－，因原清潔合約作廢」，而本院依職權調閱臺灣
    臺中地方法院檢察署９５年度偵字第２２５１１號偵查卷宗
    ，依該卷告訴人即原告所提出向訴外人「全友天池」管理委
    員會請款單及統一發票上所載：９４年１０月至９５年８月
    期間，原告每月向訴外人「全友天池」管理委員會請領管理
    費合計２６８８００元，其中社區主任費用４３０００元、
    社區秘書費用３３０００元、社區警衛費用１８００００元
    ，並未包含清潔費５４０００元，上開單據上分別有原告法
    定代理人甲○○及原告公司統一發票專用章，顯見原告公司
    早已放棄並知悉「全友天池」社區環境衛生係由他人提供，
    被告縱將「全友天池」社區清潔工作轉介他人承接，從中賺
    取利潤，亦未損及原告已放棄之權利。
　(二)又受僱人轉換工作時勢必按其原有專業能力選擇其熟悉相同
    或類似之行業，若限制其離職後僅得從事其他行業之工作，
    將使受雇人被迫以較低之工資接受其不熟悉行業之工作，或
    被排除在就業市場外，致失工作及轉業自由。本件原告強令
    被告簽署離職後競業禁止承諾書，妨礙被告之工作權，屬違
    憲之約定，依民法第７１條之規定，該法律行為因違反強制
　  或禁止之規定而無效。另依外國法例及學說，認為競業禁止
    之契約或特約欲發生效力，須具備下列要件：(1)企業或雇主
    須有依競業禁止特約保護之利益存在，即雇主的固有知識和
    營業秘密有保護之必要。(2)勞工和員工在原雇主或公司之職
    務及地位應屬重要。(3)限制勞工就業之對象、期間、區域、
    職業活動之範圍，需不超逾合理之範疇。(4)需有填補勞工因
    競業禁止之損害之代償措施。(5)離職後員工之競業行為是否
    具有顯著背信性或顯著的違反誠信原則，亦即當離職之員工
    對原雇主之客戶、情報大量篡奪等情事或其競業之內容及態
    樣較具惡質性或競業行為出現有顯著之背信性或顯著的違反
    誠信原則之情事。系爭約定書第２條雖約定：「立書人（即
    被告）同意在受雇期間以及在勞動關係終止後３年內不得直
    接或間接從事損害公司或關係企業現有營運及利益之活動（
    含挖角、挖客戶之行為）」，該競業禁止條款限制被告工作
    選擇權之時間長達３年，卻完全未提供被告在該３年內相當
    的生活保障，顯然將對被告生計造成重大的不利益。原告就
    禁止被告競業之範圍，僅空泛規定「不得直接或間接從事損
    害公司或關係企業現有營運及利益之活動（含挖角、挖客戶
    之行為）」等語，至於其限制被告就業之對象、區域、職業
    活動之範圍為何，均不明確。此一空泛、漫無標準地限制被
    告工作權之競業禁止條款，於被告有重大不利益，該競業禁
    止條款顯失公平，依民法第２４７條之１之規定，應屬無效
    之約定。
  (三)按因故意或過失不法侵害他人之營業秘密者，負損害賠償責
    任，營業秘密法第１２條第１項前段固有明文。惟以營業秘
    密被不法侵害為原因，提起請求損害賠償之訴，須先就其主
    張之營業秘密被侵害之事實，負舉證之責任，如不能證明有
    此項權利存在時，即不發生侵權行為之問題，自無損害賠償
    請求權之可言（最高法院４４年臺上字第１８８號判例參照
    ）。本件原告主張被告離職後，持續擴大利用其在職期間而
    取得原告之商業機密資訊，不斷對原告現有之客戶及員工進
    行遊說，邀其換約或共同跳槽至被告所營之新公司，造成原
    告有形之財產及無形之商譽遭受莫大之損失，惟對於上開事
    實，始終未舉證以實其事，其空言有營業秘密被侵害等語，
    不足採信。
四、綜上所述，原告公司早已放棄並知悉「全友天池」社區環境
    衛生係由他人提供，被告縱將「全友天池」社區清潔工作轉
    介他人承接，從中賺取利潤，亦未損及原告已放棄之權利。
    系爭約定書第２條競業禁止約定，違反民法第７１條及第２
    ４７條之１之規定，應屬無效之約定。而原告就有何營業秘
    密被侵害之事實，未能舉證以實其事。從而，原告依民法第
    １８４條第１項、第１９５條及營業秘密法第１１條第１項
    、第１２條第１項、第１３條之法律關係，請求(一)被告應給
    付原告１２萬元及自９５年１１月１４日民事擴張及追加聲
    明狀送達翌日起至清償日止，按年息５％計算之利息；(二)被
    告應將如附件所示之道歉啟事，登載於中國時報頭版一天；
    (三)被告應退出鴻海公司之股份及經營，即屬無據，其假執行
    之聲請，亦失所附麗，應併予駁回。
五、本件因事證已臻明確，兩造其餘攻擊、防禦方法及所為之立
    證，經核與判決之結果不生影響，無庸逐一論述之必要，併
    予敘明。
六、結論：本件原告之訴為無理由，爰依民事訴訟法第７８條，
    判決如主文。
中　　華　　民　　國　　96　　年　　10　　月　　16　　日
　　　　　　　　　　　　民事第二庭  法　官　劉正中
以上正本係照原本作成
如對本判決上訴，須於判決送達後20日內向本院提出上訴狀
中　　華　　民　　國　　96　　年　　10　　月　　16　　日
                      　　　　　　　書記官　劉文永
